臺灣高等法院民事判決　　　　　　　　99年度再更(一)字第2號
再審原告　 賴美真
　　　　　 潘姵蓉
　　　　　 余阿甘
　　　　　 華屋實業股份有限公司
上 列一 人
法定代理人 劉新山　　　住同上
共　　　同
訴訟代理人 林辰彥律師
複 代理 人 林傳哲律師
　　　　　 謝玉玲律師
　　　　　 林志揚律師
再審被告　 劉盛耀　　　住台北縣新店市○○街60號
　　　　　 賴五亮　　　住台北市○○區○○街48號3樓
上列當事人間請求侵權行為損害賠償事件，再審原告對於中華民
國94年1月4日本院92年度訴更(四)字第8 號確定判決，提起再審之
訴，經最高法院發回更審，本院判決如下：
    主  文
再審之訴駁回。
再審及發回前第三審訴訟費用由再審原告負擔。
    事實及理由
一、按再審之訴，顯無再審理由者，得不經言詞辯論，以判決駁
    回之，民事訴訟法第502條第2項定有明文。次按當事人發現
    未經斟酌之證物或得使用該證物，如經斟酌可受較有利之裁
    判，得以再審之訴對於確定判決聲明不服，民事訴訟法第
    496條第1項第13款定有明文。所謂「當事人發現未經斟酌之
    證物」，乃指前訴訟程序事實審之言詞辯論終結前已存在之
    證物，因當事人不知其存在而無法提出，現始知之者而言。
    倘當事人早知有此證物得使用而不使用，即無所謂發見，自
    不得以之為再審理由（最高法院29年上字第1005號判例、87
    年度台上字第1160號、77年度台上字第7786號判決要旨參照
    ）。又當事人以發現新證據為聲請再審者，必以其新證據若
    經法院斟酌可受較有利之裁判者為限，如該證物縱加斟酌，
    仍不能認為當事人可受較有利之裁判者，即難認再審之訴為
    有理由（最高法院81年度台上字第2727號、79年度台上字第
    2068號判決要旨參照）。
二、本件再審意旨略以：本院92年度訴更(四)字第8號確定判決（
    下稱原確定判決）依侵權行為之法律關係判決渠等敗訴，然
    渠等於民國（下同）99年1月27日從舊資料中找出訴外人張
    玉於69年12月24日製作之華菱電氣企業股份有限公司（下
    稱華菱公司）股東名冊（下稱系爭股東名冊），該股東名冊
    下端記載「依據69.9.20決議股權登記」，且其上所載之股
    東姓名為劉新園、劉新山、劉林圓、劉林玉葉、劉許菊花、
    胡劉秀美、賴美真，並無本院刑事庭85年度重上更(十四)字第
    114號刑事判決（下稱第114號刑事判決）所指再審原告欲加
    排除於公司股東名冊外而偽刻私章之劉盛耀等6人在內，可
    證再審被告確係於69年10月15日領取放棄股權金額（同日轉
    帳傳票參照），並由再審被告劉盛耀授意訴外人胡利男親書
    股權讓杜書，將渠等股權全數予再審原告賴美真；另再審原
    告於99年2月26日在舊資料中發現本院71年度上字第1082 號
    民事判決（下稱第1082號判決），原確定判決倘斟酌上開證
    物，渠等可受較有利益之裁判，而渠等自發現前揭未經斟酌
    證物至再審起訴時未逾30日，為此，依民事訴訟法第496 條
    第1項第13款規定，提起再審之訴。並聲明：
    (一)原確定判決對再審原告不利部分廢棄。(二)上開廢棄部分，
    再審被告在前審之訴駁回。
三、經查：(一)系爭股東名冊記載之製作日期為69年12月24日（本
    院99年度再字第16號卷〈下稱本院再字卷〉第83頁），可知
    該項證物於72年間本件繫屬第一審法院前早已存在，再審原
    告就此雖提出列載日期之照片（本院再字卷第81、82頁）主
    張伊係於99年1月27日從舊資料中找出云云，惟攝影照片上
    日期之列載，可透過攝影機功能選項自行設定調整，攝影日
    期非必即為發現前揭股東名冊之時點，是再審原告徒執列印
    日期為99年1月27日之照片，主張伊係於該日始發現系爭股
    東名冊，距再審起訴時（99年2月26日）未逾30日之不變期
    間云云，是否屬實，自非無疑。況再審原告就此並未舉證證
    明：其有於前訴訟程序不知有該股東名冊，現始知之，或其
    雖知有此，但確有不能使用之事實等情形，徒執前揭照片片
    面主張伊於99年1月27日找到系爭股東名冊，本件有民事訴
    訟法第496條第1項第13款之再審事由云云，揆諸前揭說明，
    自有未合。(二)又系爭第1082號民事判決前經再審原告賴美真
    於本院74年訴字第239號損害賠償事件審理中提出（該卷第
    185至197頁），並經本院於92年度訴更(四)第8號損害賠償事
    件審理中迭次向再審原告提示（92年12月9日、93年11月2日
    言詞辯論筆錄參照），堪認再審原告於前訴訟程序事實審言
    詞辯論終結前早知有此證物存在，且執之以為訴訟證據，是
    系爭第1082號民事判決與民事訴訟法第496條第1項第13 款
    規定所指之「當事人發現未經斟酌之證物」顯有不符，再審
    原告空言該民事判決未經斟酌，即有民事訴訟法第496條第
    1項第13款之再審事由，進而提起再審之訴，於法亦有未合
    。
四、次查，本件再審原告賴美真、華屋實業股份有限公司（下稱
    華屋公司）之法定代理人劉新山（即賴美真之配偶）、劉新
    園等，先後變（偽）造華菱公司68年7月1日生效之「利管中
    心企劃執行進度檢討報告制度表」（下稱制度表）、69年9
    月20日華菱公司之「股東會及董事會臨時聯合全員大會會議
    紀錄」（填載劉盛耀等股權讓棄除權登記等不實內容）、胡
    劉秀美出席之69年12月26日華菱公司會議紀錄，並以偽刻之
    胡劉秀美印章於修訂之69年12月26日公司章程上，復偽造華
    菱公司原股東劉盛耀、賴五亮、張玉等人印章據以偽造69
    年10月18日股權讓杜書及劉盛耀、賴五亮、張玉等人名義
    之69年12月10日股權轉讓同意書，並於70年1月7日檢具上述
    不實之股權轉讓同意書、會議紀錄及章程，向台北市政府建
    設局申請改選董、監事、修改章程等變更登記，使不知情之
    承辦公務員准予變更登記，以偽造文書之方法取得再審被告
    之股權等情，業據原確定判決審酌卷附相關件證及調閱查核
    本院85年度重上更(十四)字第114號刑事案卷（再審原告賴美真
    因犯偽造文書罪，經法院判處有期徒刑六月，減為有期徒刑
    三月，再減為有期徒刑一月又十五日確定）歷審卷證資料，
    詳為審認（本院訴更(四)字卷(二)第158背面至171頁）。而關於
    69年10月15日轉帳傳票所載各股東領取之款項，係公司分派
    之紅利，並非股東讓棄股權之資金，業經原確定判決依據證
    人胡利男、連忠興等證詞及轉帳傳票有刮擦塗改痕跡等件證
    （本院訴更(四)字卷(三)第64、71、57-1頁）析論該證物不得執
    為再審原告賴美真有利證據之認定。另69年10月18日股權讓
    杜書（本院訴字卷第105頁），係再審原告賴美真等人將再
    審被告置放華菱公司之印鑑章聲明遺失作廢，重新偽刻私章
    加蓋予以偽造一事，則經原確定判決依再審被告劉盛耀等人
    之印鑑並未遺失，無於開會時要求公司登報作廢之可能，該
    股權讓杜書上之印文與渠等持有之印章不同等事實及案關件
    證，並參酌證人連忠興、胡利男、胡劉秀美等人證詞，以及
    連忠興係劉新山之外甥，無迴護再審被告劉盛耀等人之必要
    等情詳為論述認定。而審諸：（一）系爭股東名冊僅記載股
    東姓名、股數及股款，未及其他，列名其上之股東，其取得
    股份之原委及股款繳交之情形，尚無從自該名冊之記載窺知
    ，更遑論自該名冊探知未列名其上之股東（含再審被告）有
    無轉讓華菱公司持股、是否取得出讓股權資金之事實。是依
    系爭股東名冊顯無從推知：69年10月15日轉帳傳票所載款項
    ，係再審被告讓棄股權之資金、股權讓杜書非屬偽造等事實
    ，再審原告稱依系爭股東名冊所載之股東姓名無再審被告姓
    名，即可得知再審被告係於69年10月15日領取放棄股權金額
    及授意他人親書股權讓杜書，將股權全數讓予再審原告賴美
    真之事實云云，並無可採。（二）原確定判決就張玉名義
    之69年12月24日股權轉讓同意書上「張玉」印文認係再審
    原告賴美真於張玉尚未取回印章時所盜蓋（本院第114號
    刑事判決認定意旨亦同此，本院訴更(四)字卷(三)第164頁背面
    、本院訴字卷第148、149頁參照），此外參諸：(1)系爭股東
    名冊與前揭69年12月24日之股權轉讓同意書之用紙編號相續
    ，日期相同，內容則與再審原告賴美真與劉新山、劉新園持
    以向台北市政府建設局申辦公司變更登記之不實資料相同（
    本院訴更(四)字卷(一)第205-207頁參照）；(2)張玉僅為公司
    股東，未於華菱公司任職（本院訴更(四)字卷(三)第16頁），依
    再審原告所提之69年9月20日上午股東會會議記錄內容以觀
    ，其既非當日主席或記錄，亦未出席（本院訴更(四)字卷(三)第
    75頁），何須由「張玉」以其名義依69年9月20日決議之
    股權製作系爭股東名冊等情，可知系爭股東名冊上「張玉
    」印文縱屬真實，亦無法排除係由再審原告賴美真於張玉
    尚未取回印章時，與「張玉」名義之69年12月24日股權轉
    讓同意書同時盜蓋後製作之可能。況69年9月20日上午股東
    會會議記錄係由再審原告賴美真等人偽造，已如前述，系爭
    股東名冊果如其上所載係「依據69.9.20決議股權登記」，
    則依前揭不實會議決議製作之名冊內容，亦難認屬真實，尚
    無從據之以為異於原確定判決所為「再審原告賴美真係以偽
    造文書之侵權行為方法自再審被告處取得系爭股權」認定之
    判斷。據上，足認再審原告所提之系爭股東名冊縱加斟酌，
    仍不能認其可受較有利之裁判。再審原告就此依民事訴訟法
    第496條第1項第13款提起再審之訴，揆諸前揭說明，經核顯
    無理由。
五、至於再審原告主張伊提出之再證2至再證4及再證7至再證12
    尚未經原審法院或其他民刑事法院於確定判決中予以審酌云
    云，惟查，再審原告所提之再證2（69年1 0月15日轉帳傳票
    ）、再證4（69年12月24日張玉名義之股權轉讓同意書）
    、再證12（法務部調查局71年4月16日（71）厚(二)字第
    403978號函）前經再審被告提出（本院訴更(四)字卷(三)第57-1
    、77、47頁）、再證3（69年10月18日股權讓杜書）、再證7
    至再證11（69年12月10日劉盛耀、張玉、劉新園、賴吳和
    子、賴五亮、胡利男名義之股權轉讓同意書）亦經再審被告
    於前程序中提出（本院訴字卷第105-111頁），可見再審原
    告於前訴訟程序事實審之言詞辯論終結前早知有此證物存在
    ；而上開證物亦經原確定判決審酌認定（原確定判決事實及
    理由欄乙四（一）11至17之記載參照），是再審原告以前揭
    證據未經民刑事法院於確定判決斟酌，逕稱本件有民事訴訟
    法第496條第1項第13款之再審事由云云，於法未合，亦無可
    取。
六、綜上所述，本件再審原告以其於舊資料中找出系爭股東名冊
    、第1082號民事決，有民事訴訟法第496條第1項第13款規定
    之再審事由，提起本件再審之訴，顯無再審理由，爰不經言
    詞辯論以判決駁回之。
七、據上論結，本件再審之訴為無理由，依民事訴訟法第502第2
    項、第78條，判決如主文。
中    華    民    國   100    年    1     月    20    日
                    民事第十庭
                        審判長法  官  張宗權
                              法  官  鄭純惠
                              法  官  周玫芳
正本係照原本作成。
如不服本判決，應於收受送達後20日內向本院提出上訴書狀，其
未表明上訴理由者，應於提出上訴後20日內向本院補提理由書狀
（均須按他造當事人之人數附繕本）上訴時應提出委任律師或具
有律師資格之人之委任狀；委任有律師資格者，另應附具律師資
格證書及釋明委任人與受任人有民事訴訟法第466條之1第1項但
書或第2項（詳附註）所定關係之釋明文書影本。
中    華    民    國   100    年    1     月    25    日
                              書記官  陳嘉文
附註：
民事訴訟法第466條之1（第1項、第2項）：
對於第二審判決上訴，上訴人應委任律師為訴訟代理人。但上訴
人或其他法定代理人具有律師資格者，不在此限。
上訴人之配偶、三親等內之血親、二親等內之姻親，或上訴人為
法人、中央或地方機關時，其所屬專任人員具有律師資格並經法
院認為適當者，亦得為第三審訴訟代理人。